【裁判字號】    90,上易,515
【裁判日期】    900426
【裁判案由】    詐欺
【裁判全文】
臺灣高等法院臺中分院刑事判決                      九十年度上易字第五一五號
    上  訴  人
        即
    自  訴  人  乙○○○
    被      告  甲○○
右上訴人因自訴被告詐欺案件，不服臺灣臺中地方法院八十九年度自字第六二五號中
華民國九十年一月五日第一審判決，提起上訴，本院判決如左：
      主  文
上訴駁回。
      理  由
一、自訴意旨略以：被告甲○○於民國（下同）八十八年六月初以急需款項週轉為由
    ，陸續向自訴人借款新臺幣（下同）八萬元、六萬元、五萬元、三萬四千元，合
    計二十二萬四千元，經自訴人追討，被告遂於八十八年八月間交給自訴人二張客
    票，上開二張客票經自訴人提示後，始知其因已經拒絕往來而遭退票，嗣被告又
    開發票人為甲○○、帳號為000000000號、面額各為六萬元及十六萬四
    千元、到期日各為八十八年十月五日及同年月十五日、票號各為ＢＣ00000
    00號及ＢＣ0000000號、付款人為彰化商業銀行臺中分行之支票二張交
    自訴人以換回前二張遭退票之客票，詎料上開二張支票屆期經提示仍因被告已拒
    絕往來而遭退票，自訴人再三催促被告償還上開借款而皆避不見面，始知受騙，
    因認被告涉有刑法第三百三十九條第一項之詐欺取財罪嫌等情。
二、按犯罪事實應依證據認定之，無證據不得推定其犯罪事實；不能證明被告犯罪者
    ，應諭知無罪之判決，刑事訴訟法第一百五十四條、第三百零一條第一項分別定
    有明文。次按告訴人之告訴，係以使被告受刑事訴追為目的，是其陳述是否與事
    實相符，仍應調查其他事實以資審認，最高法院分別著有五十二年臺上字第一三
    ００號判例可資參照。又刑法第三百三十九條第一項詐欺罪之成立，以意圖為自
    己或第三人不法之所有，施用詐術使人陷於錯誤而交付財物或因而得財產上不法
    之利益或使第三人得之為構成要件。所謂以詐術使人交付財物，必須該財物之交
    付，係由於被施用詐術而陷於錯誤所致，若行為人未施用何詐術，交付財物者亦
    非因陷於錯誤而交付，即不構成詐欺罪。
三、自訴人認被告涉有上開罪嫌，無非以被告向其借款二十二萬四千元，事後屢遭退
    票，致借款未能如期清償且避不見面等情為主要論據。訊據被告雖不否認以急需
    款項週轉為由向自訴人借款二十二萬四千元，並交客票及開立自己為發票人之支
    票予自訴人以清償債務等情，惟堅決否認有何詐欺之意圖及犯行，辯稱：伊有告
    訴自訴人，目前餐廳沒有經營，俟有收入時會繼續還款，且伊並非拿客票給自訴
    人，而係以伊先生孔陸強的票給自訴人，伊亦有支付自訴人款項，之後係因週轉
    不靈，才退票等語，且於原審審理時辯稱：「伊當時借錢是要作生意，軋票用˙
    ˙˙要用經營酒店的營收來還自訴人，酒店在九二一地震後才結束營業˙˙˙伊
    不是不還，是因週轉不靈，伊也被人家倒債，而且酒店也收起來了沒有收入˙˙
    ˙伊沒有詐欺，因為伊之前跟自訴人也有資金往來，伊在借本案債務之前伊有向
    自訴人借過好幾次錢，而且都有還˙˙˙伊沒有搬家，退票之後伊還是住家裡，
    住了三個多月，後來因九二一地震後寄住在伊朋友那裡，伊也有透過朋友去找自
    訴人，請她給我一段時間清償債務˙˙˙」等語。經查：、按被告與自訴人並
    非第一次金錢借貸往來，前被告與自訴人即有多次金錢借貸之往來，且被告均有
    依約還款此為自訴人於原審審理時所不否認；又被告平日所使用臺中市第十一信
    用合作社之二六九二之七號帳戶，為其夫孔強陸所申請，而其向自訴人借款前至
    退票之時，該帳號內仍有大筆存款，且資金往來尚屬頻繁、正常，亦據證人孔強
    陸於原審審理中證述屬實，復有臺中市第十一信用合作社復興分社上開帳號八十
    八年三月三十一日至同年九月一日資金往來明細表一份附卷可稽。從而被告向自
    訴人借用上開款項時時，其財務狀況仍屬正常，且被告借款時，猶經營酒店生意
    ，亦為其與證人孔強陸供明在卷，被告於借款時既然仍有資力，且自忖有能力清
    償，則難認其主觀上有何不法之意圖。又八十八年九月二十一日凌晨所發生之
    集集大地震，乃臺灣史上僅見之天然災害，中部地區受創尤為劇烈，當時民生凋
    零，百業蕭條，為公眾週知之事，被告身處災區，其辯稱酒店在九二一地震後結
    束營業，及因九二一地震之故寄住朋友住處等語，應符事實，故被告於借款屆期
    後遷徙他地，應非實施詐欺行為後之結果。況被告果真有詐欺故意，其又何需如
    自訴人於自訴狀上所載一再換票以緩期清償？此與一般詐欺犯得手後均逃之夭夭
    之常情不符。且被告於本院審理中積極與自訴人達成和解，亦為自訴人供承在卷
    ，並有雙方和解協議書一紙附卷足憑，更見被告應無詐欺之故意。本件被告所
    為之借貸，既與一般之借貸並無不同，金額亦未異常增加，而被告搬離原住處，
    又係因大地震之故，且事後猶積極與自訴人達成和解，均已說明如前，則本件自
    難以詐欺罪之構成要件相繩，本件應屬民事債務不履行之問題至明。
四、自訴人乙○○○上訴主張：被告為換回孔陸強之兩張支票以註銷退票紀錄，明知
    自己帳內無存款，竟然簽發由被告為發票人，帳號000000000號面額各
    為六萬元及十六萬四千元到期日各為八十八年十月五日及同年月十五日票號各為
    ＢＣ0000000號及ＢＣ八三九七四四號，付款人為彰化商業銀行臺中分行
    之二張支票交上訴人，詎料上開二張支票屆期提示，仍因被告已拒絕往來而遭退
    票，被告係有計劃性一再以票換票以逃避詐欺刑責，被告為逃避刑責，於審理中
    積極與上訴人達和解，雙方並立有和解協議書，以分期方式來攤還，每期按月於
    每月六日以前攤還一萬五千元正，其開立十四張本票及一張一萬四千元本票，合
    計二十二萬四千元，被告保證會按照所立之協議日期付款，如其中有任何一張本
    票未能如期付款，願將其所開立給上訴人之本票一律全部視同到期，以一次付清
    為條件，絕無異議，並願自動放棄法律上訴訟抗辯權，如今被告付了一次一萬五
    千元，於接獲原審無罪判決後，即逃之夭夭，不知去向，被告詐欺罪至為明確等
    語，指摘原審判決不當。惟查被告與自訴人並非第一次金錢借貸往來，且其夫孔
    強陸之帳戶尚有款，而被告係因地震災害，身處災區，酒店在九二一地震後結
    束營業且一再換票以緩期清償，此與一般詐欺犯得手後均逃之夭夭之常情不符。
    且被告於原審審理中積極與自訴人達成和解，亦為自訴人供承在卷，並有雙方和
    解協議書一紙附卷足憑，均經原審詳細查明，而證明被告無詐欺之故意。況被告
    有於和解後返還一萬五千元，此亦據自訴人於上訴狀所載明，亦無從認定被告有
    詐欺之犯意，而被告暫未能返還款項，係因目前餐廳沒有經營，且被告並表示俟
    有收入時會繼續還款，則縱認被告嗣後未依據和解條件履行，應僅屬民事糾葛，
    尚無從執此認定被告有詐欺之故意，原審判決諭知被告無罪之判決，核無違誤，
    應予維持，自訴人之上訴，為無理由，應予駁回。
五、據上論斷，應依刑事訴訟法第三百六十八條判決如主文。
中      華      民      國    九十      年      四      月     二十六   日
                              臺灣高等法院臺中分院刑事第三庭
                                    審判長法  官  方  艤  駐
                                          法  官  劉  連  星
                                          法  官  胡  忠  文
右正本證明與原本無異。
不得上訴。
                                          書記官  粘  銘  環
中      華      民      國    九十    年      四     月    二十七      日
                                                                       Ａ


司法院資訊處製作；財團法人民間司法改革基金會備份。
